【裁判字號】    92,家上,259
【裁判日期】    921223
【裁判案由】    離婚
【裁判全文】
臺灣高等法院民事判決  九十二年度家上字第二五九號
    上  訴  人  甲○○
    訴訟代理人  馮欣伯律師
    被  上訴人  乙○○
    訴訟代理人  劉秀真律師
右當事人間請求離婚事件，上訴人對於中華民國九十二年七月三日臺灣臺北地方法院
九十一年度婚字第九○○號第一審判決提起上訴，本院於中華民國九十二年十二月九
日言詞辯論終結，判決如左：
    主      文
上訴駁回。
第二審訴訟費用由上訴人負擔。
    事      實
甲、上訴人方面：
一、聲明：
  (一)原判決主文第三項關於被上訴人與上訴人離婚部分之裁判廢棄。
  (二)右開廢棄部分，被上訴人在第一審之反訴駁回。
二、陳述：
  (一)被上訴人已向美國申請綠卡，逕在美國療養，而不在國內療養，自非上訴人不願
    照顧被上訴人，且被上訴人於民國（下同）九十年一月五日返台時，上訴人曾回
    家陪被上訴人，並告訴被上訴人如回台住，上訴人可以照顧被上訴人。但被上訴
    人卻以伊已住慣美國，不願回台為由拒絕，可知被上訴人對於兩造婚後生活不做
    任何適當之安排，更未要求前往上訴人美國與其同住，足徵被上訴人有意遺棄上
    訴人。
  (二)被上訴人至美國療養，並未告知上訴人，亦未告知其美國住址；且被上訴人可留
    在臺灣治療而不為，致造成兩造分居美國與臺灣兩地係可歸責於被上訴人，上訴
    人殊無責任可言。
三、證據：援用第一審所提之證據。
乙、被上訴人方面：
一、聲明：駁回上訴。
二、陳述：
  (一)上訴人於七十九年間無正當理由離家，與被上訴人別居，被上訴人並不同意，並
    非未過問。且上訴人係自行離去而不願回家，足證上訴人已構成惡意遺棄被上訴
    人於繼續狀態中。
  (二)被上訴人於八十八年間赴美係為治病，且因需繼續治療及被上訴人因大量出血後
    ，須嚴遵避免空中旅行之醫囑，而居住美國應屬正當理由。自非被上訴人遺棄上
    訴人。被上訴人無可責性可言。
  (三)上訴人遺棄被上人之繼續狀態，並未因被上訴人赴美治療而中斷。
三、證據：援用第一審所提出者。
    理      由
一、被上訴人主張兩造於六十四年十一月二十日結婚，惟上訴人竟於七十九年間無故
    離家，不願返家居住，亦不與伊聯絡。伊於八十七年以前仍在臺北市○○路○段
    一八五號房屋（下稱系爭房屋）看診，嗣辦理歇業，並於八十八年間赴美就醫。
    伊因健康因素不宜常常長途飛行，當時上訴人離家已經八年，伊係遭上訴人惡意
    遺棄者，上訴人已表明拒絕返家，且係造成兩造分居之原因，為有責之一方，爰
    依民法第一千零五十二條第一項第五款、第二項規定請求離婚等語。上訴人則以
    ：被上訴人對於兩造婚後生活不做任何適當之安排，更未要求伊前往美國與其同
    人，而非可歸責於伊，被上訴人不得請求離婚等語，資為抗辯。
二、查兩造間有婚姻關係，現仍存續中，婚後同住在系爭房屋，被上訴人亦在系爭房
    屋執業看診，上訴人於七十九年間離家，被上訴人於八十七年十二月三十一日辦
    理伊診所歇業後，即於八十八年間赴美長期居住並就醫，有兩造所不爭之臺北市
    中正區衛生所九十二年六月十日北市正衛三字第Ｚ○○○○○○○○○○號函及
    美國醫師函等件附卷可稽（見原審卷第一○－一一、九八、一○二、一一五－一
    一七頁），自堪信為真實。
三、按夫妻之一方以惡意遺棄他方者，不僅須有違背同居義務之客觀事實，並須有拒
    絕同居之主觀情事（參照最高法院四十九年台上字第一二五一號判例）。經查被
    上訴人於八十七年十二月三十一日辦理伊診所歇業後，即於八十八年一月十五日
    赴美長期居住，每年至多返台一次，最近於九十年一月五日出境後即未再入境，
    有內政部警政署入出境管理局被告入出境紀錄一份在卷足憑（見原審卷第一五－
    一六頁），且上訴人亦因被上訴人長期未住於系爭房屋，即使返家亦無法與被上
    訴人履行同居義務，則自八十八年一月十五日起，上訴人並無惡意遺棄被上訴人
    在繼續狀態中之事實，且被上訴人自遷居美國後，既未邀上訴人同行，亦未告知
    伊在美國地址，況上訴人向證人陳耀華詢問亦無法得知被上訴人在美國地址，業
    據證人陳耀華證述明確在卷（見原審卷第四五－四六頁），堪認被上訴人赴美長
    期居住係造成兩造自八十八年一月十五日以後長期分居之原因，依上開說明，上
    訴人自八十八年一月十五日以後並無遺棄被上訴人在繼續狀態中之事實，是被上
    訴人依民法第一千零五十二條第一項第五款規定請求離婚，即非有據。
四、次按婚姻以夫妻之共同生活為目的，夫妻應以誠摯相愛為基礎，相互尊重、忍讓
    與諒解，共同建立和諧美滿幸福之家庭，非有足以破壞共同生活或難以維持婚姻
    之重大事由，夫妻之一方固不得任意訴請離婚；惟若夫妻之誠摯相愛基礎動搖，
    彼此難以容忍、諒解，無從繼續保持共同生活之圓滿、安全及幸福，而生婚姻之
    破綻，夫妻之一方即非不得依民法第一千零五十二條第二項規定請求離婚。又按
    夫妻均有民法第一千零五十二條第一項所定情形之一時，雙方各得向法院請求離
    婚，不能以請求之一方亦有判決離婚原因，即謂其不得訴請離婚；同條第二項但
    書規定難以維持婚姻之重大事由應由夫妻之一方負責者，僅他方得請求離婚，係
    為公允而設，故難以維持婚姻之重大事由，夫妻雙方均須負責時，應比較衡量雙
    方之有責程度，僅責任較輕之一方，得向責任較重之他方請求離婚，有責程度相
    同時，雙方均得請求離婚，始符公平（最高法院九十年度台上字第二二一五號判
    決參照）。查本件被上訴人於八十八年一月十五日起即赴美長期居住，甚少返台
    ，亦造成兩造繼續分居之客觀事實，且兩造自七十九年分居後，未思改善婚姻關
    係，彼此鮮少聯絡，足徵兩造夫妻間誠摯相愛基礎動搖，彼此難以容忍、諒解，
    無從繼續保持共同生活之圓滿、安全及幸福，且兩造均有意離婚，有足以破壞共
    同生活或難以維持婚姻之重大事由，而比較衡量兩造之有責程度，本院斟酌上情
    ，認兩造有責程度均相當，依上開說明，被上訴人自得請求離婚。上訴人抗辯：
    伊就民法第一千零五十二條第二項之離婚事由無可歸責性云云，並不足採。
五、綜上，被上訴人依民法第一千零五十二條第二項規定請求判決兩造離婚，為有理
    由，應予准許。原審就此部分為被上訴人勝訴之判決，並無不合。上訴意旨，指
    摘原判決此部分不當，求予廢棄改判，為無理由，應予駁回。
六、本件事證已臻明確，兩造其餘攻擊防禦方法，核與判決結果已不生任何影響，不
    再贅述，併此敘明。
七、據上論結，本件上訴為無理由，爰判決如主文。
中      華      民      國    九十二    年     十二     月    二十三    日
                              民事第十庭
                                  審判長法  官  林  敬  修
                                        法  官  黃  騰  耀
                                        法  官  劉  勝  吉
正本係照原本作成。
如不服本判決，應於收受送達後二十日內向本院提出上訴書狀，其未表明上訴理由者
，應於提出上訴後二十日內向本院補提理由書狀（均須按他造當事人之人數附繕本）
上訴時應提出委任律師或具有律師資格之人之委任狀；委任有律師資格者，另應附具
律師資格證書及釋明委任人與受任人有民事訴訟法第四百六十六條之一第一項但書或
第二項（詳附註）所定關係之釋明文書影本。
中      華      民      國    九十二    年    十二      月    二十五    日
                                        書記官  李  翠  齡
附註：
民事訴訟法第四百六十六條之一（第一項、第二項）：
對於第二審判決上訴，上訴人應委任律師為訴訟代理人。但上訴人或其他法定代理人
具有律師資格者，不在此限。
上訴人之配偶、三親等內之血親、二親等內之姻親，或上訴人為法人、中央或地方機
關時，其所屬專任人員具有律師資格並經法院認為適當者，亦得為第三審訴訟代理人
。


司法院資訊處製作；財團法人民間司法改革基金會備份。
